【裁判字號】    88,上易,238
【裁判日期】    890704
【裁判案由】    返還消費借貸款
【裁判全文】
臺灣高等法院民事判決      八十八年度上易字第二三八號
    上  訴  人
    即反訴原告  甲○○
    被  上訴人
    即反訴被告  新竹國際商業銀行股份有限公司  設新竹市○○路一０六號
    法定代理人  詹宣勇        .
    訴訟代理人  徐佩君        .
                              .
右當事人間返還消費借貸款請求事件，上訴人對於中華民國八十八年九月二十九日臺
灣新竹地方法院八十八年度訴字第五０六號第一審判決提起上訴，並提起反訴，本院
判決如左：
    主    文
上訴及反訴均駁回。
第二審及反訴訴訟費用由上訴人負擔。
    事    實
甲、上訴人即反訴原告（下稱上訴人）方面：
一、聲明：
  (一)本訴部分：
  １、原判決廢棄。
  ２、被上訴人在第一審之訴駁回。
  ３、第一、二審訴訟費用由被上訴人負擔。
  (二)反訴部分：
  １、反訴被告應賠償反訴原告懲罰性賠償金新台幣壹佰捌拾萬元及自契約簽定日
      （八十六年十月七日）起至清償日止，按年息百分之五計算之利息。
  ２、反訴被告應賠償反訴原告因受不當假扣押之損失新台幣壹佰萬元及自假扣押之
      日（八十七年六月一日）起至清償日止，按年息百分之五計算之利息。
  ３、反訴之訴訟費用由反訴被告負擔。
二、陳述：除與原判決所載相同者，予以引用外，補述略稱：
  (一)被上訴人提出之借據、借款約定條款，違反民法、消費者保護法之誠信、公平及
    互惠原則，為無效契約：
  １、被上訴人未將保證書繕本或副本交與上訴人，違反消費者保護法第十三條規定
      ，使上訴人無從行使抗辯權。
  ２、被上訴人於簽約前未積極對主債務人金華新徵信及對保，程序不合法，且未依
      消費者保護法施行細則第十一條，給上訴人三十日之合理期間審閱契約。被上
      訴人所訂「借款約定書」中之「※借款人及連帶保證人特此聲明已於合理期間
      審閱本借據全部內容，且已充分瞭解，同意其內容。」與事實不符，被上訴人
      僅於數分鐘內對保完成，上訴人無從了解契約涵義，承辦人員亦未解釋契約條
      款，且未經上訴人同意即私自將上訴人之印章蓋於契約書  證欄上。
  ３、被上訴人所定借款約定條款中之第三條、第九條、第十條、第十一條，違反民
      法第二百四十七條之一之公平原則及消費者保護法第十一條、第十二條、第十
      六條所規定之公平、誠信原則及利於消費者立場，契約條款顯失公平，依民法
      第七十二條，應屬無效。
  ４、依民法第九十二條、第九十三條規定，主債務人金華新與被上訴人涉嫌以無誠
      信、不公平之契約，共同詐騙上訴人簽訂之契約，實屬無效契約。
  (二)被上訴人所定之「借據」中之「借款約定條款」之第九條規定上訴人必須放棄先
    訴抗辯權，違反憲法第十六條及第一百七十一條規定，該契約應為無效契約。
  (三)依民法第二百五十八條解除權行使之規定，上訴人於八十六年十一月十日寄發之
    存證信函已明確告知被上訴人不願擔任主債務人之連帶保證人，被上訴人至今無
    任何意見及告知，已生解除契約之效力，上訴人無須負任何連帶責任。
  (四)上訴人受被上訴人之侵權行為造成損害：1.上訴人除被迫承受被詐欺之借貸款項
    之清償責任外，尚增加利息及違約金之負擔；2.上訴人受假扣押之財產，因此無
    法變賣所生之損失，及房地產景氣所造成之跌價損失；3.對上訴人之債信、生活
    及精神上造成損害、不便及長期壓力；4.為此滋生之訴訟負擔及費用損失等。
  (五)新竹地方法院民事裁定假扣押上訴人所有之房屋二間，係根據上訴人無效借據所
    執行之假扣押，應屬不當。依民事訴訟法第五百三十一條規定，被上訴人之不當
    假扣押，應賠償上訴人於假扣押期間之損害一百萬元。又，被上訴人所定之借據
    、借款約定條款，違反消費者保護法施行細則，且屬定型化契約，係故意欺侮消
    費者，上訴人依消費者保護法第五十一條，請求賠償信用貸款六十萬元之三倍即
    一百八十萬元的懲罰性賠償金。
三、證據：除援用原審提出者外，補提：臺灣新竹地方法院檢察署刑事傳票（八十八
    年度偵續字第七七號詐欺案件）、借款契約書、新竹市政府（八八）府建商字第
    七０八一六號函，財政部金融局台融局（四）第00000000號、台融局（
    四）第八八七六七九０六號函、新竹地檢署八十八年度偵字第二五五四號不起訴
    處分書、錄音稿內文、吳興旺繳息明細表、本院八十八年度上易字第二三八號民
    事裁定、掛號郵件收件回執、臺灣新竹地方法院檢察署檢察官起訴書（八十八年
    度偵續字第七七號、八十九年度偵字第一五六三號）影本各乙份為證，並請求傳
    訊證人吳興旺、金華新。
乙、被上訴人即反訴被告（下稱被上訴人）方面：
一、聲明：
  (一)上訴及反訴均駁回。
  (二)訴訟費用由上訴人負擔。
二、陳述：除與原判決所載相同者，予以引用外，補述略稱：
  (一)上訴人所附新竹地方法院檢察署起訴書，雖金華新等人被提起公訴，惟此乃上訴
    人與金華新等人之內部關係，與被上訴人無涉，且上訴人是否如其所稱被借款人
    等人詐欺，被上訴人並無從得知，上訴人此點抗辯無法免除其為保證人之責任。
  (二)上訴人不否認其知悉借款人係要其擔任保證人，亦不否認借據上連帶保證人欄之
    簽名蓋章為其親自所為，自應負連帶保證責任。
  (三)上訴人稱其以存證信函通知被上訴人解除保證責任，依據借據約定條款第十條，
    解除保證責任應得被上訴人同意始有效，上訴人單方之意思表示解除契約並不生
    效，上訴人並未解除保證契約，契約仍然有效，上訴人應負連帶清償責任。
  (四)上訴人於言詞辯論終結前提起反訴，要求被上訴人賠償二百八十萬元整，上訴人
    之反訴毫無理由，乃為延滯訴訟，請予駁回。
三、證據：除援用原審提出者外，補提：臺灣桃園地方法院八十七年度促字第一四０
    二七號支付命令及確定證明書影本各乙份。
    理    由
一、本訴部分：
  (一)本件被上訴人起訴主張原審共同被告金華新邀上訴人甲○○為連帶保證人，向伊
    借款六十萬元，約定借款期間自民國（下同）八十六年十月七日起至八十九年十
    月七日止，借款人應按期於每月七日繳納本息，利率固定按年息百分之十三計算
    ，借款人若不依約付本息時即視為全部到期，應將所欠借款一次清償，並自延遲
    之日起，於六個月以內者，另按該利率百分之十加計違約金，逾期超過六個月以
    上者，另按上開利率百分之二十加付違約金。詎金華新於八十七年五月七日起未
    依約定繳納本息，屢經催討，仍置之不理，計尚欠本金五十一萬五千四百一十八
    元及如訴之聲明所示之利息、違約金未獲清償，金華新及甲○○分別為借款人及
    連帶保證人依法應負連帶清償責任，為此依消費借貸及連帶保證關係請求金華新
    與上訴人連帶給付。（原審判決金華新敗訴部分，未據金華新提起上訴，該部份
    已告確定。）
  (二)上訴人則以被上訴人之承辦人員未經上訴人同意即私自將上訴人之印章蓋於契約
    書上，而被上訴人提出之借據、借款約定條款，違反民法、消費者保護法之誠信
    、公平及互惠原則，為無效契約；且上訴人已於八十六年十一月十日寄發存證信
    函撤銷其連帶保證契約，又依民法第二百五十八條解除權行使之規定，上訴人於
    上開存證信函已明確告知被上訴人不願擔任主債務人之連帶保證人，已生解除契
    約之效力，上訴人無須負任何連帶責任等語，資為抗辯，並反訴依侵權行為損害
    賠償之法律關係求為命被上訴人賠償上訴人共計二百八十萬元之判決。
  (三)查本件被上訴人起訴主張金華新邀上訴人為連帶保證人，向伊借款六十萬元，約
    定借款期間自八十六年十月七日起至八十九年十月七日止，借款人應按期於每月
    七日繳納本息，利率固定按年息百分之十三計算，借款人若不依約付本息時即視
    為全部到期，應將所欠借款一次清償，並自延遲之日起，於六個月以內者，另按
    該利率百分之十加計違約金，逾期超過六個月以上者，另按上開利率百分之二十
    加付違約金。金華新於八十七年五月七日起未依約定繳納本息，尚有本金五十一
    萬五千四百一十八元及利息、違約金未獲清償等情，業據其提出借據及放款客戶
    往來明細表各一紙為證，並為上訴人所不爭執，堪信為真，惟上訴人以前開情詞
    置辯。
  (四)按當事人互相表示意思一致者，無論其為明示或默示，契約即為成立，民法第一
    百五十三條第一項定有明文。上訴人雖辯稱契約書上伊之印文是被上訴人之承辦
    人員未經伊同意即私自將伊之印章蓋於契約書上，惟衡諸常情，被上訴人之承辦
    人員，若未經上訴人之同意，豈能取得上訴人之印章，且上訴人並不爭執被上訴
    人提出之借據（見原審卷第六頁）中連帶保證人欄中「甲○○」簽名之真正，則
    被上訴人依該借據主張上訴人為金華新之連帶保證人，自屬有據。
  (五)消費者保護法所稱之消費者，係指以消費為目的而為交易、使用商品或接受服務
    者而言，同法第二條第一款定有明文。銀行或其他金融機構與連帶保證人間所訂
    立之保證契約，乃保證人擔保借款人對金融機構債務之清償責任，金融機構對保
    證人並未提供任何商品或服務，保證人並未因有保證契約而自金融機構獲得報償
    ，其性質應屬單務、無償契約，尚非屬消費者保護法之有關消費法律關係，自無
    該法之適用。本件兩造所訂立者，為連帶保證契約，由上訴人擔保金華新對被上
    訴人債務之清償責任，依上開說明，上訴人主張被上訴人提出之借據、借款約定
    條款違反消費者保護法，為無效契約云云，洵屬無據。
  (六)按依照當事人一方預定用於同類契約之條款而訂定之契約，為免除或減輕預定契
    約之當事人之責任、加重他方當事人之責任、使他方當事人拋棄權利或限制其行
    使權利或其他於他方當事人有重大不利益之約定，按其情形顯失公平者，該部分
    約定無效，修正之民法第二百四十七條之一定有明文，依民法債編施行法第十七
    條規定，於民法債編修正前訂定之契約，亦適用之。本件連帶保證契約，係於八
    十六年十月七日訂定，依上開規定，固得適用修正之民法第二百四十七條之一之
    規定。惟依上開規定，僅按其情形顯失公平者，該部分之約定無效，非謂契約全
    部無效。上訴人依上開規定主張被上訴人所定借款約定條款中之第三條、第九條
    、第十條、第十一條顯失公平，契約無效云云，委無足採。
  (七)次按保證債務之所謂連帶，係指保證人與主債務人負同一債務，對於債權人各負
    全部給付之責任者而言，此就民法第二百七十二條第一項規定連帶債務之文義甚
    明。故連帶保證與普通保證不同，縱使無民法第七百四十六條所揭之情形，亦不
    得主張同法第七百四十五條關於檢索抗辯之權利（最高法院四十五年台上字第一
    四二六號判例參照）。上訴人雖抗辯借款約定條款之第九項規定上訴人必須放棄
    先訴（檢索）抗辯權違反憲法第十六條及第一百七十一條規定，該契約無效云云
    ，惟基於連帶保證契約之性質，連帶保證人本不得主張民法第七百四十五條關於
    檢索抗辯之權利，此條款關於上訴人必須拋棄先訴抗辯權之約定部分，並無違法
    ，亦與上開憲法規定無涉，上訴人此項主張，並不可採。
  (八)末按當事人主張有利於己之事實者，就其事實有舉證之責任，民事訴訟法第二百
    七十七條前段定有明文。上訴人主張其簽訂系爭連帶保證契約係受主債務人金華
    新與被上訴人共同詐騙所致云云，惟其並未舉證以實其說，上訴人此項辯解，殊
    無可取。又，上訴人雖另辯稱伊已寄發存證信函解除連帶保證人責任云云，惟查
    上訴人此片面終止保證之行為，尚未符合民法上有關保證責任免除之規定，自無
    法解除其保證責任。
  (九)從而，被上訴人本於消費借貸關係及連帶保證關係，訴請原審共同被告即主債務
    人金華新及上訴人連帶清償借款五十一萬五千四百一十八元及按約定利率計算之
    利息及違約金，即屬正當，應予准許。原審判命上訴人與金華新連帶如數給付，
    於法並無不合。上訴意旨指摘原判決不當，求予廢棄改判，為無理由，應予駁回
    。
二、反訴部分：
    按假扣押裁定因自始不當而撤銷，或因第五百二十九條第二項及第五百三十條第
    三項之規定而撤銷者，債權人應賠償債務人因假扣押或供擔保所受之損害，民事
    訴訟法第五百三十一條定有明文，故債務人依上開規定為損害賠償之請求，必俟
    撤銷假扣押之裁定確定後始得為之。本件上訴人主張新竹地方法院民事裁定假扣
    押伊所有之房屋二間，係根據無效借據所執行之假扣押，應屬不當，依民事訴訟
    法第五百三十一條規定，請求被上訴人賠償上訴人於假扣押期間之損害一百萬元
    。惟上訴人並未提出該假扣押裁定被撤銷之證明，則其此項主張自屬無據。又，
    依前所述，連帶保證人並無消費者保護法之適用，則上訴人依消費者保護法第五
    十一條，請求賠償信用貸款六十萬元之三倍即一百八十萬元的懲罰性賠償金，亦
    非正當。是以上訴人提起本件反訴，為無理由，應予駁回。
三、本件事証已臻明確，兩造其餘攻擊防禦方法及証据資料，核與本件判決結果不生
    影響，不予一一論述，併予敘明。
四、據上論結，本件上訴及反訴均為無理由，依民事訴訟法第四百四十九條第一項、
    第七十八條，判決如主文。
中      華      民      國    八十九    年      七      月      四      日
                                  民事第十五庭
                                      審判長法  官  蘇  永  宜
                                            法  官  何  菁  莪
                                            法  官  陳  昆  煇
右正本係照原本作成。
本訴部分不得上訴。
反訴部分如不服本判決，應於收受送達後二十日內向本院提出上訴書狀，其未表明上
訴理由者，應於提出上訴後二十日內向本院補提理由書狀（均須按他造當事人之人數
附繕本）上訴時應提出委任律師或具有律師資格之人之委任狀；委任有律師資格者，
另應附具律師及格證書及釋明委任人與受任人有民事訴訟法第四百六十六條之一第一
項但書或第二項（詳附註）所定關係之釋明文書影本。
中      華      民      國    八十九    年      七      月      六      日
                                            書記官  董  曼  華
附註：
民事訴訟法第四百六十六條之一（第一項、第二項）：
對於第二審判決上訴，上訴人應委任律師為訴訟代理人。但上訴人或其法定代理人具
有律師資格者，不在此限。
上訴人之配偶、三親等內之血親、二親等內之姻親，或上訴人為法人、中央或地方機
關時，其所屬專任人員具有律師資格並經法院認為適當者，亦得為第三審訴訟代理人
。


司法院資訊處製作；財團法人民間司法改革基金會備份。
